臺北高等行政法院判決　　　　　　　　　　　　　　　九十二年度訴字第三八七號
　　　　　　　　　　　　　　　.
　　原　　　告　建準電機工業股份有限公司
　　代　表　人　甲○○董事長.
　　訴訟代理人　陳長文律師
　　　　　　　　蔡東賢律師
　　複代 理 人　朱柏璁律師
　　被　　　告　經濟部智慧財產局
　　代　表　人　蔡練生（局長）
　　訴訟代理人　丙○○
　　參　加　人　奇鋐科技股份有限公司
　　代　表　人　乙○○董事長.
右當事人間因新型專利異議事件，原告不服經濟部中華民國九十一年十一月二十日經
訴字第○九一○六一二六九九○號訴願決定，提起行政訴訟，並經本院裁定命參加人
獨立參加本件被告之訴訟。本院判決如左：
    主  文
原告之訴駁回。
訴訟費用由原告負擔。
    事  實
壹、事實概要：
    緣原告前於民國（以下同）八十七年八月二十五日以「馬達轉子定位彈性裝置」
    向前經濟部中央標準局（八十八年一月二十六日改制為智慧財產局）申請新型專
    利，經該局編為第00000000號審查，准予專利（以下簡稱系爭案）。公
    告期間，參加人認其有違核准審定時專利法第九十八條第二項之規定，並提出異
    議附件二為七十八年九月一日（被告誤繕為七十九年九月一日）公告之第000
    00000號「彈片式簡速接合構造」新型專利案（以下簡稱引證一）、異議附
    件三為八十年四月二十一日公告之第00000000號「彈片式螺帽固定裝置
    」新型專利案（以下簡稱引證二）為證據，對之提起異議。案經被告審查，以九
    十一年五月十日（九一）智專三（二）○四○八七字第○九一八九○○一一三二
    號專利異議審定書為「異議成立，應不予專利」之處分。原告不服，提起訴願，
    遭駁回後，遂向本院提起行政訴訟。本院因認本件撤銷訴訟之結果，參加人之權
    利或法律上利益將受損害，乃依行政訴訟法第四十二條第一項規定，依職權裁定
    命參加人獨立參加本件被告之訴訟。
貳、兩造聲明：
一、原告聲明：求為判決
１、訴願決定及原處分均撤銷。
２、命被告作成異議不成立之處分或其他適法處分。
二、被告聲明：求為判決如主文所示。
、兩造爭點：
    參加人於異議階段提出之引證一、引證二是否足以證明系爭案不具進步性，而不
    符新型專利要件？
一、原告陳述：
    系爭案之技術特徵並未揭示於引證一及引證二，系爭案之技術實非為熟悉該項技
    術者所能輕易完成，且確具有增進功效，因此系爭案實已符合專利要件。原告特
    列舉系爭案與引證一及引證二之技術特徵差異之詳細比對及事實以說明系爭案之
    可專利性，惟被告罔顧原告所提之說明及事實，竟以輕率武斷之審查方式率爾作
    出異議成立之審定，其認事用法實屬違誤不當；且經濟部作成訴願駁回決定之理
    由，不僅刻意忽略原告所提出之訴願理由，更違反專利審查基準之相關規定，謹
    臚列相關理由如后：
１、原處分及訴願決定違反一般經驗法則及論理法則：
(1)、原處分及訴願決定均審定認為「在功效上，引證一之彈片及引證二之彈片式螺帽
    當然亦如系爭案具有彈性，並亦用於卡扣定位」。該審定理由實嚴重違反一般經
    驗法則及論理法則。一般熟習螺絲及螺帽之技術者或是一般人之基本常識，依據
    一般經驗法則論之，螺絲與螺帽之結合必須要穩固，根本不需要也不應該使其二
    者之接合具有彈性。若是彈片式螺帽在與螺絲接合後，還能具有彈性，則螺絲與
    螺帽固定結合之意完全喪失，且根本違反一般經驗法則。
(2)、引證一與引證二均係應用於螺帽與螺絲接合及卡固之技術領域，以取代習知之螺
    絲與螺帽。因此，依據上述一般經驗法則，引證一之彈片卡合至銜接部後必
    然呈固定之卡合狀態；引證二之彈片式螺帽推入螺絲後亦必然呈固定之卡合
    狀態。引證一之彈片及引證二二之彈片式螺帽接合後不應該、亦不須具有彈性定
    位卡扣功效，方符合一般經驗法則及論理法則之合理結構及功效認定。然而，原
    處分及訴願決定竟以違反一般經驗法則之不當審查方式，一直不當地堅持並認為
    引證一之彈片以及引證二之彈片式螺帽具有彈性，顯然，被告完全係以字面
    上之意義以解釋引證一之彈片以及引證二之彈片式螺帽，只因為其名詞之描
    述中具有「彈」字，就一昧地認定其具有彈性，而未再深究引證一之彈片以及
    引證二之彈片式螺帽在各該專利案之整體結構中所扮演之角色及其功效。原處
    分及訴願決定之審定理由實違反一般經驗法則及論理法則，故已明顯違法不當。
２、系爭案並非單純之轉用技術：
(1)、依據專利審查基準對於轉用新型之規定：「某一技術領域之既有技術、知識被轉
    用至其他技術領域，如此之轉用，對熟習該項技術者而言，可產生某一新功效或
    增進某種功效，或可克服其他技術領域中之技術問題者，此種轉用視為非能輕易
    完成。惟如此之轉用，如係於類似或相近之技術領域中進行，而未產生某一新功
    效或增進某種功效，則此種轉用，視為熟習該項技術者所能輕易完成且未能增進
    功效者」。
(2)、原處分及訴願決定均不當地審定認為「系爭案僅係單純的將引證一及引證二之習
    知技術轉用於馬達轉子」。該審定理由主要是由於被告不當地認定「系爭案在構
    造上確與引證一、二包含若干彈片分支之彈片及包含四卡固片之彈片式螺帽相同
    ，在功效上該彈片及彈片式螺帽當然亦如系爭案具有彈性，並亦用於卡扣定位」
    ，因此，原處分及訴願決定乃指「系爭案為單純之轉用技術」云云。然查，系爭
    案是否為單純轉用技術之爭議在於：系爭案之技術特徵是否與引證一及引證二之
    技術特徵相同；以及系爭案是否具有增進功效，茲分析於后：
、系爭案與引證一之技術特徵不同：
    引證一之技術特徵係在於利用彈片分支之卡合部開口作單向性張開，並接合
    、卡住銜接部之二者結構特徵，其創作目的如上述可用以取代習知之螺絲與螺
    帽，並改善習知之螺絲與螺帽接合之缺點。然而，系爭案之創作領域在於馬達轉
    子之技術，且系爭案無須如引證一之「銜接部」，亦不需要如引證一將「彈片
    」與「銜接部」接合。系爭案之馬達轉子定位彈性裝置之技術特徵完全不同
    於引證一之所謂「彈片」與「銜接部」之接合技術。且引證一未教示或建議
    該彈片及銜接部可應用於馬達轉子之技術，故引證一不可能亦無法應用於馬達轉
    子領域。系爭案與引證一之技術特徵不同。
、系爭案與引證二之技術特徵不同：
    引證二係利用彈片式螺帽其上形成四支相對之微向下翹起之卡固片，使卡固
    片能單向推入螺絲內，而其要退出時則與一般之螺帽無異，反向螺退出來。
    引證二之結構特徵實際上係在於改進習知彈片式螺帽以人工方式推入螺絲之缺點
    ，並設計一特殊結構（具有出氣口及進氣口）而得以利用氣動方式將該彈片式螺
    帽推入螺絲內。然而，系爭案之創作領域在於馬達轉子定位彈性裝置之技術
    ，系爭案無須如引證二之「螺絲」、「進氣口」及「進氣口」等複雜結構，亦不
    需要如引證二須用氣動方式將「彈片式螺帽」推入「螺絲」內。因此，系爭
    案之馬達轉子定位彈性裝置之技術特徵，完全不同於引證二之所謂「彈片式螺帽
    」與「螺絲」之固定結構。系爭案確與引證二之技術特徵不同。
、系爭案具有增進功效：
    依據上述引證一之結構特徵，係利用彈片上之卡合部卡入銜接部中，該彈
    片卡合至銜接部後即呈固定之卡合狀態。同樣地，依據引證二之結構特徵，
    其係利用彈片式螺帽之四卡固片，以將彈片式螺帽推入螺絲內，該彈片
    式螺帽推入螺絲後亦呈固定之卡合狀態。該引證一的彈片及引證二之彈片
    式螺帽在接合後完全不應該、亦不須具有彈性卡扣定位之功效，顯然，引證一
    及引證二之接合技術僅具有固定卡扣定位之作用，根本不具有彈性。明顯地，引
    證一及引證二之結構並不具有系爭案馬達轉子定位彈性裝置之「可替代彈簧及Ｃ
    形環，並避免彈簧及Ｃ形環在組裝上之不便」等優異功效。原處分及訴願決定理
    由對於引證一及引證二之功效認定完全不正確，且亦違反一般經驗法則及論理法
    則，詳如上述所分析，因此，系爭案確具有增進功效。
、依前揭專利審查基準之規定系爭案絕非單純之轉用技術：
    如上述所分析，系爭案之技術特徵明顯地與引證一及引證二之技術特徵不同，且
    其技術領域（一為單純螺絲及螺帽接合，一為馬達轉子定位彈性裝置）亦完全不
    同，系爭案亦具有增進功效。縱使，系爭案之其中一實施例構造與引證一及引證
    二之構造有關，但由於系爭案之技術特徵與引證一及引證二之技術特徵實具有明
    顯的差異（引證一、二只是螺絲及螺帽之接合；系爭案則是替代Ｃ型環及彈簧）
    ，並且系爭案具有增進功效。依據審查基準之規定，系爭案實不應以轉用技術審
    查之。
３、系爭案之技術特徵沒有任何設計上之缺陷：
(1)、系爭案之技術特徵沒有所謂之「止推不止拉，且無防脫之效」，亦非累贅之裝置
    ：
    訴願決定書不當地認為：「系爭案所有十種式樣，重點都在防止軸心向下，止推
    不止拉，不具有Ｃ形環之功效，且無防脫之效，而止推（向下）功能通常在軸心
    之另端也會設計，因此系爭案之創作，絕對無法替代Ｃ形環，在反方向反易成為
    累贅之裝置」。實乃訴願決定機關以偏概全地審查系爭案之技術特徵，且未能完
    全地瞭解系爭案之實質技術內容所致。實則，請參考系爭案之圖7A至7E及說明書
    第十三頁之敘述：「該定位彈性裝置７可代替習知轉子結構之彈簧與Ｃ形環
    ，兼具定位與彈性功效」。以系爭案之該實施例而言，即可證明該馬達轉子定位
    彈性裝置可兼具定位與彈性功能，完全可替代Ｃ形環，訴願決定書所稱絕對無法
    替代Ｃ形環云云，確實錯誤。既然，系爭案之該實施例確可替代Ｃ形環，因此系
    爭案即具有止推且止拉與防脫之功效，系爭案之馬達轉子定位彈性裝置並非累贅
    裝置。
(2)、系爭案之技術特徵沒有所謂「動、靜件磨耗問題」：
    訴願決定書不當地認為：「圖７之實施例，縱使延伸部能嵌入槽中，動、靜件間
    又生磨耗問題，根本與Ｃ形環所具有之必要功能背道而馳，焉能謂已產生新功效
    ，或至少增進功效？」無非為訴願決定機關未能深入瞭解系爭案之實質技術內容
    所致之誤會。訴願決定機關對於上述之質疑，原告早已預先考慮到此項問題，並
    已設計合理之結構以防止所謂「動、靜件磨耗問題」。蓋系爭案之圖7A至7E之實
    施例，其具有數扣件724、725及726延伸以卡扣於轉子軸心161之凹槽1611內，但
    該等扣件724、725及726 之厚度必須小於凹槽1611之厚度。因此，在轉子轉動時
    ，雖然該等扣件724、725及726係在於該凹槽1611內，但是由於該等扣件724、72
    5 及726之厚度小於凹槽1611之厚度，故該等扣件724、725及726不會與凹槽1611
    摩擦，因此，系爭案之圖7A至7E之實施例完全不會產生所謂「動、靜件磨耗問題
    」。顯然訴願決定書完全忽略前述數扣件之特徵，才會有錯誤之結論。
４、綜上所述，原處分及訴願決定之理由係以違反一般經驗法則之審查方式審查系爭
    案與引證一及引證二之結構及功效；並且被告違反審查基準之規定，不當地審查
    並認定系爭案係單純的轉用技術，被告之審查方式實屬違法不當。再者，系爭案
    與引證一及引證二之技術特徵完全不同，且具有增進功效（系爭案可替代Ｃ形環
    及彈簧，且係用於馬達轉子之定位）。並且，系爭案之整體結構完全無任何設計
    上之缺陷，是以系爭案確實具有進步性。基於上述之事實及理由，足證被告之原
    處分及經濟部維持原處分之訴願決定，無論認事用法均有嚴重違誤，請判決如原
    告訴之聲明。
二、被告陳述：
１、以一般經驗法則及論理法則而言，既使用彈片來卡扣定位，必然在卡扣定位後仍
    使彈片保持若干彈性，原告顯然以雙重標準論斷引證一及引證二之彈片分支、
    卡固片及系爭案之扣件724、725、726或扣件1221、1222、1223。
２、系爭案申請專利範圍第五項及第二十二項，其由周邊部向中央延伸而卡扣之該數
    扣件之技術特徵與功效，顯然與引證一包含若干彈片分支之彈片及引證二包
    含四卡固片之彈片式螺帽等相同，系爭案之運用卡扣於轉子軸心之環凹槽內
    ，確屬簡單轉用，其可替代Ｃ形環及彈簧之知識顯而易知，並無增進功效。
３、系爭案圖7A至7E乃為前項所論及之申請專利範圍第五項，所指之定位彈性裝置７
    之構造乃該扣件724、725、726 ，而該構造係單純轉用自引證一及引證二。此外
    系爭案申請專利範圍第一項及其他各附屬項係由中央部與轉子軸心之一端接觸，
    該中央部確無替代Ｃ形環之功效。
４、綜上所述，被告之原處分並無違法，請判決如被告答辯之聲明。
三、參加人陳述：
    參加人未於言詞辯論期日到場，亦未提出書狀，作何聲明、陳述。
    理  由
一、按凡對物品之形狀、構造或裝置之創作或改良，而可供產業上利用者，得依法申
    請取得新型專利，固為專利法第九十七條暨第九十八條第一項所明定。惟其新型
    如係運用申請前既有之技術或知識，而為熟習該項技術者所能輕易完成且未能增
    進功效時，仍不得申請新型專利，復為同法第九十八條第二項所明定。
二、本件系爭第00000000號「馬達轉子定位彈性裝置」新型專利案，適於置
    入一承置馬達轉子軸心之軸管內，包括：一中央部，形成於該定位彈性裝置之中
    央，該中央部與轉子軸心之一端接觸；一周邊部，該周邊部之最外圍可緊固於軸
    管內；及一連接部，連接於中央部與周邊部之間，具有數連接條，由中央部向外
    連接至周邊部，提供該定位彈性裝置適當彈性。其申請專利範圍第二十二項載：
    一種馬達轉子定位彈性裝置，適於置入一承置馬達轉子軸心之軸管內，包括一周
    邊部，該周邊部之最外圍緊固於軸管內；及數扣件，由該周邊部向中央延伸，卡
    扣於轉子軸心之環凹槽內者。參加人所提異議附件二為七十八年九月一日（被告
    誤繕為七十九年九月一日）公告之第00000000號「彈片式簡速接合構造
    」新型專利案（即引證一）、異議附件三為八十年四月二十一日公告之第000
    00000號「彈片式螺帽固定裝置」新型專利案（即引證二）。被告係以，引
    證一彈片上亦包含若干彈片分支，由周邊部向中央延伸，並可由前端卡合部
    卡入銜接部之圈狀凹槽中。引證二彈片式螺帽亦由周邊部向中央延伸四
    卡固片，可推入螺絲內。系爭案申請專利範圍第二十二項所包含之周邊部及
    數扣件或第五項附屬項之數扣件，在構造及彈性卡扣定位之創作目的與功效，皆
    與引證一之彈片及引證二之彈片式螺帽相同，其數扣件只是單純轉用於馬達
    轉子軸心上。另其申請專利範圍第一至二十一項雖另含一與轉子軸心之一端接觸
    之中央部，但因無法定位，仍須如其圖3E所示以Ｃ形環扣定於環凹槽內，其僅
    提供彈性之功效仍與習用之彈簧相同，而易於組裝則與該引證一之彈片相同，
    卻又不如該彈片另具定位之功效，此外系爭案各附屬項則僅對其周邊部、中央
    部或數扣件作等效之局部變動，故整體而言，引證一、二可證明系爭案為運用申
    請前既有之技術或知識，而為熟習該項技術者所能輕易完成且未能增進功效者，
    不具進步性，乃為「異議成立，應不予專利」之處分。原告不服，循序提出訴願
    及本件行政訴訟。
三、原告於本件行政訴訟中訴稱，系爭案與引證一、二之創作目的、技術手段及功效
    均不相同，就以系爭案之第五實施例而言，其可兼具定位與彈性功能，完全不需
    要Ｃ形環，足見系爭案已完全符合首揭專利法第九十八條第二項之規定。原處分
    及訴願決定之理由係以違反一般經驗法則及論理法則之審查方式審查系爭案與引
    證一及引證二之結構及功效。並且，被告違反專利審查基準之規定，不當地審查
    並認定系爭案係單純的轉用技術，被告之審查方式實屬違法不當。再者，系爭案
    與引證一及引證二之技術特徵完全不同，且具有增進功效（系爭案可替代Ｃ形環
    及彈簧，且係用於馬達轉子之定位）。況且，系爭案之整體結構完全無任何設計
    上之缺陷，是以系爭案確實具有進步性云云。惟查：
１、系爭案申請專利範圍獨立項第二十二項及附屬項第五項，緊固於軸管內之周邊部
    ，及由該周邊部向中央延伸而卡扣於轉子軸心之環凹槽內之數扣件，在構造上確
    與引證一包含若干彈片分支之彈片及引證二包含四卡固片之彈片式螺帽
    相同，在功效上該彈片及彈片式螺帽當然亦如系爭案具有彈性，並亦用於卡扣定
    位，亦即以一般經驗法則及論理法則而言，既使用彈片來卡扣定位，必然在卡扣
    定位後仍使彈片保持若干彈性，故系爭案之運用卡扣於轉子軸心之環凹槽內，確
    僅係單純的將習知技術轉用於馬達轉子上，其用於替代習知馬達轉子上之彈簧及
    Ｃ形環之知識顯而易知，且引證二所另設之彈簧，係另用於配合空壓機之氣壓使
    用，並不代表其彈片式螺帽不具彈性。是原告顯然以雙重標準論斷引證一及引證
    二之彈片分支、卡固片及系爭案之扣件 724、725、726或扣件1221、1222、
    1223。
２、系爭案另一獨立項第一項僅含一與轉子軸心之一端接觸之中央部，該中央部因無
    法定位，仍須如其圖3E所示另以Ｃ形環扣定於環凹槽內，故並無替代Ｃ形環之功
    效。又系爭案各附屬項，僅係對其周邊部、中央部或數扣件作等效之局部變動。
    至系爭案圖7A至7E之第五實施例，乃為前述申請專利範圍附屬項之第五項，所指
    之定位彈性裝置７之構造乃該扣件 724、725、726，該數扣件與引證一及二在構
    造及彈性卡扣定位之創作目的與功效上皆屬相同，故整體而言，系爭案為運用申
    請前既有之技術或知識，而為熟習該項技術者所能輕易完成且未能增進功效者，
    不具進步性。
３、按習知（舊）構造圖２所示為典型之一對深槽滾珠軸承組裝，彈簧之功用在給予
    軸承外環預力，方向為上下雙向撐開，Ｃ形環之功用在防止軸心向上脫出內環，
    本身輕小可隨軸心、內環轉動而無磨損，此為習知且必要之組裝法；又系爭案所
    有十種式樣，重點都在防止軸心向下，止推不止拉，不具有Ｃ形環之功效，且無
    防脫之效，而止推（向下）功能通常在軸心之另端也會設計，因此系爭案之創作
    ，絕對無法替代Ｃ形環，在反方向反易成為累贅之裝置；尤有進者，圖７之實施
    例，縱使延伸部能嵌入槽中，動、靜件間又生磨耗問題，根本與Ｃ形環所具之必
    要功能背道而馳，焉能謂已產生新功效，或至少增進功效？
４、系爭案所有式樣，彈簧均被替代掉，惟拿掉彈簧，由內向外雙向撐開之預力立即
    喪失，根本無法以任何方式從軸心一端來替代；另系爭案在專利說明書中所述之
    目的確有「替代Ｃ形環，使該定位彈性裝置兼具Ｃ形環與彈簧之功效」字句，全
    文亦無任何但書，故「替代Ｃ形環」為一硬性目的，無法擴充解釋到「仍有Ｃ形
    環不被替代」程度。
四、綜上所述，原告之陳詞均不可採，則被告因認引證一及引證二足以證明系爭案不
    具進步性，而為「異議成立，應不予專利」之處分，揆諸首揭規定，並無違誤，
    訴願決定予以維持，亦無不合。原告徒執前詞，訴請撤銷訴願決定及原處分，並
    命被告作成異議不成立之處分或其他適法處分，均無理由，應予駁回。
五、本件事證已臻明確，兩造其餘攻擊防禦方法與本件判決結果不生影響，故不逐一
    論述，併此敘明。
據上論結，本件原告之訴為無理由，爰依行政訴訟法第九十八條第三項前段判決如主
文。
中    華    民    國      九十三      年      三      月      三十一    日
                              臺 北 高 等 行 政 法 院 第 一 庭
                                    審 判 長 法    官 徐瑞晃
                                             法    官 李得灶
                                             法    官 吳慧娟
右為正本係照原本作成。
如不服本判決，應於送達後二十日內，向本院提出上訴狀並表明上訴理由，如於本判
決宣示後送達前提起上訴者，應於判決送達後二十日內補提上訴理由書（須按他造人
數附繕本）。
中    華    民    國      九十三      年      三      月      三十一    日
                                             書 記 官 劉道文
